【裁判字號】    97,上更(一),64
【裁判日期】    971118
【裁判案由】    損害賠償
【裁判全文】
臺灣高等法院民事判決                97年度上更(一)字第64號
上  訴  人  山海關住戶公寓大廈管理委員會
法定代理人  乙○○
訴訟代理人  紀冠伶律師
上  訴  人  甲○○
上列當事人間，因請求損害賠償事件，上訴人對於中華民國94年
 6月17日臺灣基隆地方法院94年度訴字第39號第一審判決，分別
提起上訴，經最高法院第1次發回更審，本院於97年11月4日言詞
辯論終結，判決如下：
    主      文
原判決關於命山海關住戶公寓大廈管理委員會應給付金額本息部
分、及假執行之宣告、暨訴訟費用之裁判均廢棄。
前項廢棄部分，甲○○在第一審之訴，及假執行之聲請均駁回。
甲○○之上訴駁回。
第一、二審及發回前第三審之訴訟費用，除確定部分外，均由甲
○○負擔。
    事實及理由
一、查：當事人喪失訴訟能力或法定代理人死亡或其代理權消滅
    者，訴訟程序在有法定代理人或取得訴訟能力之本人，承受
    其訴訟以前當然停止，民事訴訟法第 170條定有明文。本件
    上訴人山海關住戶公寓大廈管理委員會 (以下稱山海關管委
    會)法定代理人梁德強已於民國(以下同)97年6月23日變更為
    乙○○，有基隆市安樂區公所函在卷(本院卷第57頁)足稽，
    依民事訴訟法第 170條之規定，梁德強之法定代理權消滅；
    惟業據乙○○具狀承受訴訟，亦有民事陳報狀在卷 (本院卷
    第55頁)，經核於法尚無不合，應予准許。合先敘明。
二、上訴人甲○○起訴主張：對造上訴人山海關管委會為基隆市
    ○○○街189號至211號「山海關集合住宅社區」 (以下稱系
    爭社區）之管理委員會，87年 3月間甲○○向訴外人國揚實
    業股份有限公司（以下稱國揚公司）購得系爭社區地下第一
    層及地下第二層共21個車位。山海關管委會依「山海關住戶
    生活管理規定」（以下稱住戶規約），有製發停車證予甲○
    ○之義務，竟違背其義務，迄未製發甲○○所承購中之地下
    第二層編號2、7、10、35、48、59、62、64、67、75、91、
    107、109、116、119等15個車位 (以下稱系爭15個車位）之
    停車證，侵害甲○○之權利，致甲○○自87年11月 9日起至
    91年 4月23日間，無法使用、收益，受有相當於租金共新臺
    幣 (以下同)1,556,250 元之損害。為此，爰依民法第544條
    、第184條之規定，求為命山海關管委會應給付甲○○1,556
    ,250元本息之判決 (逾越上開範圍之請求，已為原法院、本
    院前審為甲○○敗訴判決確定，不予贅述。 )。對於原法院
    為其不利之判決聲明不服，所為上訴之聲明：(一)原判決關於
    駁回甲○○後開第 2項之訴、及假執行之聲請廢棄。(二)前項
    廢棄部分，山海關管委會應再給付甲○○ 1,267,500元本息
    。(三)第一、二審及發回前第三審訴訟費用由山海關管委會負
    擔。對於山海關管委會之上訴所為答辯聲明：(一)上訴駁回。
    (二)第二審及發回前第三審訴訟費用由上訴人負擔。
三、上訴人山海關管委會則以：對造上訴人甲○○向訴外人國揚
    公司所購得系爭15個車位，業經山海關管委會製發停車證，
    由國揚公司轉交，即使尚未取得停車證，亦因其以系爭15
    個車位高度不足、違反法令無法為通常使用為由，解除與國
    揚公司間之買賣契約，系爭15個車位未能出租收益，與停車
    證是否製發無相當因果關係；矧況甲○○已與國揚公司成立
    訴訟上和解獲得賠償，其再請求山海關管委會賠償，顯無理
    由等語，資為抗辯；對於原法院為其不利之判決聲明不服，
    提起上訴所為聲明：(一)原判決不利於山海關管委會部分廢棄
    。(二)前廢棄部分，甲○○在第一審之訴、及假執行之聲請駁
    回。(三)第一、二審及發回前第三審之訴訟費用，由甲○○負
    擔。對於甲○○之上訴所為答辯聲明：(一)上訴駁回。(二)第二
    審及發回前第三審之訴訟費用由甲○○負擔。
四、甲○○主張山海關管委會為系爭社區之管理委員會，87年 3
    月間甲○○向訴外人國揚公司購得系爭社區地下第一層及地
    下第二層共21個車位。山海關管委會依住戶規約，有製發停
    車證予甲○○之義務等事實，為山海關管委會所不爭執，且
    有不動產買賣契約書、建物所有權狀、住戶規約等在卷 (原
    審卷第9至12、27至37頁)為憑；甲○○主張之上開事實，應
    堪信為真實。
五、甲○○主張山海關管委會違背其義務，未製發甲○○所承購
    中之系爭15個車位停車證，侵害甲○○之權利，致甲○○自
    87年11月9日起至91年4月23日間，無法使用、收益，受有相
    當於租金 1,556,250元之損害等語；山海關管委會則以甲○
    ○向訴外人國揚公司所購得系爭15個車位，業經山海關管委
    會製發停車證，由國揚公司轉交，即使尚未取得停車證，亦
    因其以系爭15個車位 (另有1號、106號二個車位合計17個車
    位)高度不足、違反法令無法為通常使用為由，已於87年1 1
    月9日解除與國揚公司間之買賣契約，系爭15個車位未能出
    租、收益，與停車證是否製發無相當因果關係；矧甲○○已
    與國揚公司成立訴訟上和解獲得賠償，其再請求山海關管委
    會賠償，顯無理由等語為抗辯；經查：
(一)按：損害賠償，除法律另有規定或契約另有訂定外，應以填
    補債權人所受損害及所失利益為限。依通常情形，或依已定
    之計劃、設備或其他特別情事，可得預期之利益，視為所失
    利益，民法第216條固有明文；惟最高法院48年度臺上字第4
    81號亦著有：「損害賠償之債，以有損害之發生及有責任原
    因之事實，並二者之間，有相當因果關係為成立要件。故原
    告所主張損害賠償之債，如不合於此項成立要件者，即難謂
    有損害賠償請求權存在。」之判例意旨，可資參照。
(二)甲○○於87年1月12日向訴外人國揚公司承購包括系爭15個
    車位合計21個車位，於同年3月10日點交受領，同年11月9日
    以包括系爭15個車位計17個車位，因高度不足，無法為通常
    之使用為由，向國揚公司為解除包括系爭15個車位計17個車
    位買賣契約之意思表示，並訴請國揚公司返還價款5,950,00
    0元、賠償契稅、代書費、地價稅、車位管理費239,988元、
    及賠償包括系爭15個車位計17個車位自繳清價款之日起、即
    87年3月11日至解除契約之日、即87年11月9日止，每個月損
    失租金預期利益55,400元；經臺灣臺北地方法院 (以下稱臺
    北地院)判命國揚公司應返還甲○○17個車位價款5,950,000
    元 (350,000×17=5,950,000)、賠償契稅、代書費、地價稅
    、車位管理費239,988元、及自繳清價款之日起、即87年3月
    11日至解除契約之日、即87年11月9日止相當於車位租金計9
    個月(應為8個月)之損害106,600元，兩造均提起上訴，91年
    4月23日於本院達成由國揚公司給付甲○○7,500,000元，甲
    ○○應將包括系爭15個車位計17個車位返還交付國揚公司，
    並將基地應有部分移轉登記予國揚公司或其指定之人之訴訟
    上和解等事實，為甲○○所不爭執，且有臺北地院89年度重
    訴字第591號民事判決、本院90年度重上字第433號和解筆錄
    在卷 (原審卷第74至81頁、93至95頁)足稽。
(三)承前所述，甲○○就系爭15個車位已自國揚公司獲得賠償租
    金之損害1,155,893元[(7,500,000-5,950,000-239,988)÷1
    7×15=1,155,892.94117、四捨五入]；再參酌甲○○與國揚
    公司於臺北地院89年度重訴字第 591號返還價金事件，不爭
    執每個車位每月租金淨額為2,200元(未排除未出租之情況下
     )，甲○○就系爭15個車位已獲國揚公司賠償租金之損害達
    35個月有餘 (1,155,893÷15÷2,200=35.000000000)，以甲
    ○○主張自87年3月11日起即受有租金之損害(參照臺北地院
    89年度重訴字第591號民事判決，87年3月10日始點交受領車
    位，豈有可能於翌日即受租金損害)，已獲賠償至90年2月10
    日之租金損害 (期間均無未出租之情況)。
(四)查：契約解除時，當事人雙方回復原狀之義務，除法律另有
    規定或契約另有訂定外，由他方所受領之給付物，應返還之
    ，民法第259條第1款定有明文。甲○○已於87年11月 9日以
    包括系爭15個車位計17個車位，因高度不足，若將停車位上
    升至定位時，車頂將觸撞屋頂消防灑水管，無法為通常之使
    用為由，向國揚公司為解除包括系爭15個車位計17個車位買
    賣契約之意思表示，並於89年 2月14日對於國揚公司提起返
    還價金之訴訟等事實，為甲○○所不爭執，且有前揭臺北地
    院89年度重訴字第 591號民事卷影本足稽；甲○○既已為解
    除買賣契約之意思表示，即有依民法第259條第1款之規定，
    隨時應將系爭15個車位返還國揚公司之義務，自無於解除與
    國揚公司間之買賣契約後，再將系爭15個車位出租之可能，
    矧甲○○係以包括系爭15個車位計17個車位，因高度不足，
    若將停車位上升至定位時，車頂將觸撞屋頂消防灑水管，無
    法為通常之使用為由，向國揚公司為解除包括系爭15個車位
    計17個車位買賣契約之意思表示，則系爭15個車位既無法為
    通常之使用，何以出租使用收益，又有何人願承租無法為通
    常使用之車位？
(五)綜合上述，甲○○承購系爭15個車位，無論其係為投資擬轉
    售獲利、或為出租收取租金，其因未出租所受損害，參照最
    高法院48年度上字第 481號判例意旨，與山海關管委會未製
    發停車證之責任原因，尚難認有相當因果關係，極為明確；
    山海關管委會以甲○○所承購系爭15個車位未能出租收益，
    與停車證是否製發無相當因果關係，尚非全無憑據，應堪採
    信；矧況甲○○已由國揚公司獲得賠償，其損害亦獲填補，
    已如前述，其再向山海關管委會求償，自屬無據，不應准許
    。
六、從而，甲○○依民法第544條、第184條之規定，請求山海關
    管委會賠償 1,556,250元本息，自非有據，不應准許；原法
    院為其部分勝訴之判決，容有未恰，山海關管委會上訴意旨
    指摘原法院此部分之判決不當，求予廢棄，為有理由，應由
    本院予以廢棄，更為判決如主文第 2項所示；至於原法院為
    甲○○敗訴判決之部分，並駁回該部分假執行之聲請，理由
    或有不同，但結果並無異致，仍應予以維持，甲○○上訴意
    旨仍持陳詞，指摘原法院此部分之判決不當，求予廢棄，為
    無理由，應予駁回。
七、本件事證已臻明確，兩造其他攻擊、防禦方法，及提出未援
    用之證據，經斟酌後認不影響判決基礎，無逐一論述必要，
    併此敘明。
八、據上論結，本件甲○○之上訴部分為無理由，山海關管委會
    之上訴部分為有理由，依民事訴訟法第449條第1項、第 450
    條、第78條之規定，判決如主文。
中    華    民    國    97    年    11    月    18    日
                    民事第五庭
                        審判長法  官  魏麗娟
                              法  官  黃雯惠
                              法  官  陳博享
正本係照原本作成。
如不服本判決，應於收受送達後20日內向本院提出上訴書狀，其
未表明上訴理由者，應於提出上訴後20日內向本院補提理由書狀
（均須按他造當事人之人數附繕本）上訴時應提出委任律師或具
有律師資格之人之委任狀；委任有律師資格者，另應附具律師資
格證書及釋明委任人與受任人有民事訴訟法第466條之1第1項但
書或第2項（詳附註）所定關係之釋明文書影本。
中    華    民    國    97    年    11    月    21    日
                              書記官  姚麗華
附註：
民事訴訟法第466條之1（第1項、第2項）：
對於第二審判決上訴，上訴人應委任律師為訴訟代理人。但上訴
人或其他法定代理人具有律師資格者，不在此限。
上訴人之配偶、三親等內之血親、二親等內之姻親，或上訴人為
法人、中央或地方機關時，其所屬專任人員具有律師資格並經法
院認為適當者，亦得為第三審訴訟代理人。

司法院資訊處製作；財團法人民間司法改革基金會備份。
